【裁判字號】    98,消債更更,8
【裁判日期】    981110
【裁判案由】    聲請更生程序
【裁判全文】
臺灣彰化地方法院民事裁定           98年度消債更更字第8號
聲  請  人
即  債務人  甲○○
代  理  人  陳惠玲律師
上列當事人聲請消費者債務清理事件，本院裁定如下：
    主  文
債務人甲○○自中華民國九十八年十一月十日下午四時起開始更
生程序。
命司法事務官進行本件更生程序。
    理  由
一、按法院開始更生程序之裁定，應載明其年、月、日、時，並
    即時發生效力。又債務人對於金融機構因消費借貸、自用住
    宅借款、信用卡或現金卡契約而負債務，在聲請更生或清算
    前，應提出債權人清冊，以書面向最大債權金融機構請求協
    商債務清償方案並表明共同協商之意旨；協商不成立時，應
    付與債務人證明書；自債務人提出協商請求之翌日起逾30日
    不開始協商，或自開始協商之翌日起逾90日協商不成立，債
    務人得逕向法院聲請更生或清算。且法院裁定開始更生或清
    算程序後，得命司法事務官進行更生或清算程序，消費者債
    務清理條例第45 條 第1 項、第151 條第1 項、第4 項、第
    153 條及第16條第1 項前段分別定有明文。
二、本件聲請人即債務人主張：聲請人有無擔保債務新臺幣（下
    同）1,132,548 元（此為申請前置協商時之金額，迄民國97
    年12月2 日已增為1,292,198 元），因聲請人每月薪水僅約
    22,000元，扣除自己必要生活費及父、母扶養費合計16,586
    元後，所餘不到6,000 元，有不能清償債務之情事，故消費
    者債務清理條例施行後，乃於97年8 月13日提出債權人清冊
    、財產收入狀況說明書及債務清償方案等資料，以書面即存
    證信函向最大債權金融機構臺灣新光商業銀行股份有限公司
    （下稱臺灣新光銀行）請求共同協商債務清償方案，惟臺灣
    新光銀行收受聲請人書面請求後，卻要求聲請人補提出前置
    協商申請書、身分證正反面影本、近一個月之金融機構債權
    人清冊、近三個月之薪資證明文件、前置協商申請人財產及
    收支狀況說明書、近兩年度綜合所得資料清單及最近一個月
    財產資料清單、勞工保險被保險人投保資料及明細等資料。
    此多數雖非前置協商所列之法定必要資料，但聲請人仍於97
    年8 月20日以存證信函補提出聯合徵信中心信用報告正本、
    聲請人國民身分證影本、聯合徵信中心債權人清冊正本、近
    兩年度綜合所得資料清單及最近一個月財產資料清單等資料
    ，詎臺灣新光銀行竟仍於97年8 月27日以聲請人未遵守中華
    民國銀行商業同業公會全國聯合會（下稱銀行公會）訂頒之
    前置協商準則所訂相關必要文件為由，將聲請人前置協商申
    請予以結案，並表示如聲請人欲再行申請，應重新備妥所有
    必要文件後再提出申請，臺灣新光銀行實已有聲請人提出協
    商請求之翌日起逾30日不開始協商之情形；而債務人無擔保
    或無優先權之債務總額未逾12,000,000元，復未經法院裁定
    開始清算程序或宣告破產，爰向本院聲請更生等語。
三、經查：
  (一)按債務人對於金融機構因消費借貸、自用住宅借款、信用卡
    或現金卡契約而負債務，在聲請更生或清算前，應提出債權
    人清冊，以書面向最大債權金融機構請求協商債務清償方案
    並表明共同協商之意旨。債務人為前項請求時，視為同意或
    授權受請求之金融機構，得向稅捐或其他機關、團體查詢其
    財產、收入、業務及信用狀況。又自債務人提出協商請求之
    翌日起逾30日不開始協商，或自開始協商之翌日起逾90日協
    商不成立，債務人得逕向法院聲請更生或清算，消費者債務
    清理條例第151 條第1 項、第153 條分別定有明文。而該條
    例總說明之立法要點(九)已明確揭示該條例係採「程序外協商
    前置原則」，另上開條文之立法說明亦明載「依債務人受法
    院裁定開始更生或清算程式者，其生活、資格、權利等均將
    受限制，該等程式係債務清理之最後手段，於債務人無法與
    債權人協商時，始適用更生程式或清算程式清理其債務。債
    務人對於金融機構因消費借貸、自用住宅宅借款、信用卡或
    現金卡契約而負債務，其法律關係較單純明確，金融機構並
    已訂有債務協商機制，如能協商成立，債務人或不須依本條
    例聲請更生或清算，可疏減法院負擔，有效分配司法資源。
    為使債務人得自主解決其債務，爰設本條，明定債務人對於
    金融機構因消費借貸、自用住宅借款、信用卡或現金卡契約
    而負債務之情形，採行協商前置主義，債務人於聲請更生或
    清算前，應先行提出債權人清冊，以書面向其負債務之任一
    金融機構請求協商債務清償方案。且為協商之必要，債務人
    之財產、收入、業務及信用狀況，宜使債權人明瞭，參照稅
    捐稽徵法有關納稅義務人授權、電腦處理個人資料保護法有
    關當事人書面同意等規定，明定債務人請求協商時，視為同
    意或授權受請求之金融機構得向稅捐或其他機關、團體（例
    如：地政機關、聯合徵信中心等）查詢之，爰設第2 項（第
    151 條第1 、2 項立法說明）」、「為免協商程式之延滯影
    響債務人清理債務，債權人如遲不開始協商，或債務清償方
    案遲未能協商成立，應許債務人逕向法院聲請更生或清算，
    以儘速清理其債務，早日重建其經濟生活，爰設本條（第15
    3 條立法說明）」。可知，消費者債務清理條例第151 條協
    商程序之設，目的固在使債務人及金融機構債權人得自主解
    決債務，並以更生及清算為最後手段性，且為讓金融機構債
    權人得以瞭解債務人之狀況，使債務人及債權人得有效進行
    協商，並擬制債務人於請求協前置商時已授權查詢財務及信
    用狀況；但為免債務人權利受害，特別規定債權人經債務人
    請求協商後逾30日不開始協商，或協商不成立（包括逾90日
    協商不成立）時，債務人得向法院聲請更生或清算；易言之
    ，該條例所設計之前置協商，固希望債務人及債權人實質進
    行協商，但為避免債權人故意不開始協商或假意協商，卻不
    斷拖延，致影響債務人之權利，例外准許債務人於一定條件
    下得逕聲請更生或清算。因此，債權人為有效進行實質協商
    ，固非不得於開始協商前請求債務人配合為合理之作為，但
    倘債務人已就債權人之要求盡其合理必要之協力義務，債權
    人仍恣意以債務人未配合債權人之全部要求而拒絕開始協商
    ，自應許債務人依消費者債務清理條例第153 條提出更生聲
    請。查本件聲請人於97年8 月13日提出債權人清冊、財產收
    入狀況說明書及債務清償方案等資料，以存證信函向最大債
    權金融機構臺灣新光銀行請求共同協商債務清償方案，嗣再
    於97年8 月20日以存證信函補提出聯合徵信中心信用報告正
    本、聲請人國民身分證影本、聯合徵信中心債權人清冊正本
    、近兩年度綜合所得資料清單及最近一個月財產資料清單等
    資料予臺灣新光銀行乙節，有上開存證信函及所附附件、存
    證信函掛號郵件收件回執等影本附卷可稽，應堪信為真實。
    則聲請人顯已以書面提出前置協商聲請，且依其所提出資料
    觀之，亦已就其身分、債權人清冊、聲請人所得、財產及收
    入狀況等事項提出必要及相關文件，應認已盡其合理必要之
    協力義務。則臺灣新光銀行於聲請人97年8 月13日以書面聲
    請前置協商，並於同年月20日提出之上開資料（臺灣新光銀
    行於同年月21日收受）後，仍於97年8 月27日以存證信函通
    知聲請人拒絕開始協商，且迄97年11月18日聲請人提起本件
    更生聲請前，均未開始進行協商（此為臺灣新光銀行所不爭
    執，見卷附臺灣新光銀行97年12月4 日陳報狀），自應認臺
    灣新光銀行有「自債務人提出協商請求之翌日起逾30日不開
    始協商」之情形，是本件聲請人更生之聲請於法定前置協商
    程序尚無違反，合先敘明。
  (二)聲請人所主張之上開事實，業據提出債權人清冊、存證信函
    影本、掛號郵件收件回執影本、前置協商補件通知函影本、
    財產及收入狀況說明書、生活必要支出清單、薪資單、中華
    民國身心障礙手冊影本（聲請人父、母）、戶籍謄本、全國
    財產稅總歸戶財產查詢清單、財政部臺灣省中區國稅局95、
    96年度綜合所得稅各類所得資料清單、財團法人聯合徵信中
    心信用報告、支出證明收據、存摺交易明細影本等件為證，
    核無不合；又本院另依職權向臺灣新光銀行函查聲請人前置
    協商處理結果，臺灣新光銀行陳報狀亦確認係因聲請人申請
    文件不備，經該行寄回申請資料，並請聲請人備齊文件再申
    請債務協商後，聲請人即未再提出申請，故未曾成立債務協
    商等情。是聲請人上開所陳應堪採信。此外，本件復查無聲
    請人有消費者債務清理條例第6 條第3 項、第8 條或第46條
    各款所定駁回更生聲請之事由存在，則聲請人聲請更生，應
    屬有據，爰裁定如主文。
中    華    民    國    98    年    11    月    10    日
                  民事第一庭  法  官  吳永梁
以上正本係照原本作成。
本件不得抗告
本裁定已於98年11月10日下午4時公告。
中    華    民    國    98    年    11    月    10    日
                              書記官  陳美敏


司法院資訊處製作；財團法人民間司法改革基金會備份。
